【裁判字號】    99,事聲,422
【裁判日期】    991227
【裁判案由】    消債聲明異議
【裁判全文】
臺灣高雄地方法院民事裁定             99年度事聲字第422號
異  議  人  萬泰商業銀行股份有限公司
法定代理人  盧正昕
相  對  人  林俊名
代  理  人  吳文豊律師
上列異議人因相對人聲請更生事件，對於民國99年9月23日本院
98年度司執消債更字第573號所為更生方案認可之裁定提出異議
，本院裁定如下：
    主    文
原裁定廢棄。
    理    由
一、異議意旨略以：相對人任職福建省泉州南安市之哈德森遊艇
    有限公司（下稱哈德森遊艇公司），每月收入新臺幣（下同
    ）30,000元，依該地勞動和社會保障部公佈之問卷調查數據
    顯示，每月最低生活費用折合新臺幣約為2,750 元至3,300
    元，故以高雄市最低生活費標準11,309元於大陸地區生活應
    屬綽綽有餘，故相對人每2 個月返臺之交通費應包含在上開
    最低生活標準內，又相對人主張獨立扶養母親，每月負擔扶
    養費5,000 元，惟相對人尚有2 名姊姊可共同扶養母親，且
    其母是否領有政府相關補助，亦有待查明，如領有補助，應
    扣除扶養費，另相對人更生方案之清償年限為6 年，相對人
    係66年出生，既值壯年且身體健全，復無未能工作之情事，
    清償期限之規定係為平衡債務人與債權人之間權利義務之手
    段，法院應視債務人年齡、職業、清償能力與負債多寡，並
    參酌債權人意見，督促債務人提出適當之清償年限，相對人
    既已聲請更生，自應提出其最大限度之還款方案及金額，原
    裁定對聲請人債權影響甚鉅，非屬公允，為此爰依法聲明異
    議，請求廢棄原裁定等語。
二、按關於更生或清算之程序，除本條例別有規定外，準用民事
    訴訟法之規定，消費者債務清理條例第15條定有明文。而當
    事人對於司法事務官處理事件所為之終局處分，得於處分送
    達後10日之不變期間內，以書狀向司法事務官提出異議。司
    法事務官認前項異議有理由時，應另為適當之處分；認異議
    為無理由者，應送請法院裁定之。法院認第1 項之異議為有
    理由時，應為適當之裁定；認異議為無理由者，應以裁定駁
    回之，亦據民事訴訟法第240 條第1 至3 項規定甚明。其次
    ，消費者債務清理條例之立法目的乃為使負債務之消費者依
    該條例所定程序清理其債務，以調整其與債權人及其他利害
    關係人之權利義務關係，保障債權人之公平受償，謀求消費
    者經濟生活之更生，進而健全社會經濟之發展，是除有第63
    條所定情形外，法院得斟酌裁量認可更生方案；又於債務人
    有薪資、執行業務所得或其他固定收入之情形下，依該條例
    第64條規定除有第2 項所定情形外，法院如認更生方案之條
    件公允者，即得不經債權人會議可決，逕依債務人之聲請或
    依職權以裁定認可更生方案。至有關該條例第63條第1 項第
    1 款所定更生方案內容是否公允一節，自應由法院斟酌債務
    人資力狀況、債務人所提更生方案還款成數及是否有浪費之
    情事、債務人實際生活上有無特殊困難等情狀而為審認，進
    而作為認可該更生方案與否之裁量依據。
三、經查，本院司法事務官係以相對人任職哈德森遊艇公司，每
    月薪資約30,000元，而相對人需獨立扶養母親，每月負擔扶
    養費5,000 元，且相對人於大陸福建省泉州工作，每隔2 個
    月往返臺灣與大陸，每月需支出必要交通費用2,770 元，依
    99年度內政部社會司公布之高雄市最低生活費標準11,309元
    計算，相對人每月需支出之必要生活費用合計為19,079元，
    以其每月收入扣除必要生活費用後僅餘10,921元，而認相對
    人將其每月薪資扣除上開必要費用後，剩餘金額已全數還與
    各債權人，其更生方案已屬公允、適當、可行，遂以98年度
    司執消債更字第573 號就其所提按月還款11,000元、分6 年
    72期，清償總金額792,000 元，依總債權1,095,058 元計算
    ，清償比例約為72.32 ％之更生方案（以下稱系爭更生方案
    ）予以認可。惟查：
（一）按民法第1117條第1 項規定受扶養權利者以不能維持生活
      ，而無謀生能力者為限。又同條第2 項規定前項無謀生能
      力之限制，於直系血親尊親屬不適用之，即直系血親尊親
      屬受扶養者，仍須以不能維持生活者為限（最高法院85年
      度台上字第363 號判決意旨參照）。查原裁定雖認列相對
      人每月須支出扶養費5,000 元，然相對人之母林梁美鑾年
      約57歲（參見98年度消債更字第705 號卷第44頁），其名
      下尚有門牌號碼高雄市○○區○○路20號建物暨坐落高雄
      市○○區○○段379 、379 之1 地號土地（應有部分均為
      8333/10000）等不動產，現值合計約895,840 元（參見同
      卷第17頁），95、96年度尚有存款利息分別為3,982 元、
      4,249 元，平均每月收入分別約為332 元、354 元，顯見
      林梁美鑾客觀上應有相當資力，且名下積極財產猶較相對
      人為多，是否屬不能維持生活而有受相對人扶養之必要，
      容非無疑，縱認林梁美鑾有受扶養必要，然本件除相對人
      外，尚有2 名姊姊林宜臻、林玉菁同為林梁美鑾之扶養義
      務人，以財政部公告98年度扶養免稅額為每人82,000 元
      為標準計算，相對人每月應負擔之扶養費應為1,924 元【
      計算式：（82,000÷12÷3 ）－354 ＝1,924 】。
（二）又相對人陳稱在大陸福建泉州地區工作，然大陸地區之平
      均消費水平應未較臺灣地區為高，故以內政部公告之99年
      度高雄市每人每月最低生活費用11,309元為標準，計算相
      對人每月必要之生活費用應屬合理，而相對人雖提出往返
      臺灣與大陸地區之機票及船票，惟如前所述，大陸地區之
      平均消費水平未較臺灣地區為高，應認該部分支出已包含
      於上開最低生活費用內，不得另列為支出，方為合理。
（三）綜上所述，以相對人每月收入約30,000元計算，扣除其個
      人每月生活費用11,309元、與其姊共同扶養其母之扶養費
      1,924 元後，相對人每月尚有16,767元可供償債【計算式
      ：30,000－（11,309＋1,924 ）＝16,767】，以相對人更
      生債務總額1,095,058 元計算，僅需約66期（計算式：1,
      095,058 ÷16,767＝65.31 ）即可全數還清，若以8 年96
      期更生期間計算，每月僅需償還11,407元，相較相對人每
      月可用餘額16,767元，相對人仍可全數清償欠款，原裁定
      未及審究，對各債權人而言實有失公平。
四、據上論結，系爭更生方案確有因未能兼衡考量相對人與各債
    權人權益之不當，所定內容亦有失公允，原裁定未見及此而
    逕依職權予以核定，自有未恰。從而，異議人請求廢棄原裁
    定，為有理由，應予准許，並由本院司法事務官依法另行審
    究處理。
五、依消費者債務清理條例第15條，民事訴訟法第240 條之4 第
    3 項，裁定如主文。
中    華    民    國    99    年    12    月    27    日
                  民事第五庭法  官  秦慧君
正本係照原本作成。
如對本裁定抗告須於裁定送達後10日內向本院提出抗告狀，並繳
納裁判費新臺幣1,000元。
中    華    民    國    99    年    12    月    27    日
                            書記官  胡美儀

司法院資訊處製作；財團法人民間司法改革基金會備份。
